臺灣高雄地方法院刑事判決　　　　　　　95年度訴字第3686號
公　訴　人　臺灣高雄地方法院檢察署檢察官
被　　　告　甲○○
　　　　　　　　　　（現另案於臺灣高雄第二監獄執行中）
選任辯護人　劉新安律師
上列被告因毒品危害防制條例等案件，經檢察官提起公訴（95年
度偵字第6903號），本院判決如下：
    主  文
甲○○犯行使偽造私文書罪，處有期徒刑陸月，扣案偽造之「吳
三保」身分證及變造之「吳三保」健保卡各壹張、未扣案一式二
份租賃契約書上偽造之「吳三保」署名各壹枚（共貳枚），均沒
收；又製造第二級毒品，未遂，處有期徒刑參年捌月，扣案液態
麻黃鹼貳鍋（驗後淨重各為壹仟伍佰壹拾捌公克、壹仟玖佰伍拾
捌點伍柒公克）及其裝盛之鐵鍋貳只、氯仿貳瓶、濾網及漏斗各
壹個、安非他命網路資料伍紙、「化學超有趣」書籍壹本，均沒
收。應執行有期徒刑肆年，扣案偽造之「吳三保」身分證及變造
之「吳三保」健保卡各壹張、未扣案一式二份租賃契約書上偽造
之「吳三保」署名各壹枚（共貳枚），及扣案液態麻黃鹼貳鍋（
驗後淨重各為壹仟伍佰壹拾捌公克、壹仟玖佰伍拾捌點伍柒公克
）及其裝盛之鐵鍋貳只、氯仿貳瓶、濾網及漏斗各壹個、安非他
命網路資料伍紙、「化學超有趣」書籍壹本，均沒收。
    事  實
一、甲○○因案通緝在逃，為躲避警方查緝及日後掩飾身分所用
    ，於民國93年10、11月間，經由報紙廣告，與真實姓名年籍
    不詳之成年男子聯繫後，即與該名男子基於共同偽造、變造
    特種文書及偽造公印文之犯意聯絡，於該月間某日，相約在
    台北市後火車站「上島咖啡」內，以新台幣（下同）3 萬元
    之代價，由甲○○交付個人照片予該名男子，由該名男子前
    往不詳地點，偽造貼有甲○○照片及「內政部印」公印文之
    「吳三保」身分證1 張，及變造印有甲○○照片之「吳三保
    」健保卡1 張，約數小時後，該名男子旋在「上島咖啡」內
    ，將上開偽、變造之證件交予甲○○，足生損害於吳三保及
    戶政、健保機關對資料管理之正確性。甲○○取得上開偽、
    變造之證件後，遂基於行使偽造特種文書及行使偽造私文書
    之犯意，於95年1 月底某日，在高雄市鼓山區○○○○路10
    0 號5 樓房屋內，偽冒「吳三保」名義，以每月租金2 萬元
    之代價，向不知情之王千美承租其妹王僑倫所有、位於上址
    之房屋，並在1 式2 份之租賃契約書上偽簽「吳三保」署名
    各1 枚，連同出示上開偽造之「吳三保」身分證，併將上開
    冒名簽署之租賃契約書1 份交予王千美收執而行使之，足生
    損害於吳三保、王千美及王僑倫。
二、甲○○明知甲基安非他命係毒品危害防制條例第2 條第2 項
    第2 款所列之第二級毒品，依法不得製造，竟基於製造第二
    級毒品甲基安非他命之犯意，自95年2 月中旬起，先在高雄
    市○○路與覺民路口某書局，購買「化學超有趣」書籍1 本
    ，並由網路下載安非他命相關資料數紙，另在高雄醫學院附
    近某化學原料行及不詳地點，購得氯仿數瓶及毒品先驅原料
    麻黃鹼（Ephedrine） 等物，在上開承租之房屋內，研究甲
    基安非他命之製造方法後，將麻黃鹼浸泡氯仿，以漏斗、濾
    網過濾雜質，再加入清水、鹽巴一同煮沸，置入冰箱等待結
    晶，尚未製造完成，即為警於95年2 月26日19時50分許，根
    據線報得知高雄市鼓山區○○○○路100 號大樓內有通緝犯
    藏匿，可能從事製造毒品犯行，而前往搜索，當場在大樓管
    理室逮獲甲○○，經甲○○同意，至其上開租屋處搜索，扣
    得甲○○所有供製毒所用之鐵鍋裝液態麻黃鹼2 鍋（驗前淨
    重各為1522公克、1960公克，驗後淨重各為1518公克、1958
    .57 公克）、氯仿2 瓶、殘留有麻黃鹼成分之濾網及漏斗各
    1 個、安非他命網路資料5 紙、「化學超有趣」書籍1 本，
    並另起出偽造之「吳三保」身分證及變造之「吳三保」健保
    卡各1 張，而查悉全情。
三、案經高雄市政府警察局左營分局報請臺灣高雄地方法院檢察
    署檢察官偵查起訴。
    理  由
一、證據能力部分
    本判決下列所引被告以外之人於審判外之言詞、書面陳述部
    分，除證人王僑倫於偵查中具結後向檢察官所為之陳述，查
    無顯不可信之情況，依刑事訴訟法第159 條之1 第2 項之規
    定，得為證據外，其餘供述證據，均經檢察官、被告及其辯
    護人同意作為本案證據，本院審酌該等陳述作成之情況，並
    無外力之不當介入或干擾，認均適當為本案證據，依同法第
    159 條之5 第1 項之規定，具證據能力。
二、認定犯罪事實所憑之證據及理由
（一）犯罪事實一部分
      犯罪事實一所載被告甲○○偽造「吳三保」身分證及其上
      之公印文、變造「吳三保」健保卡後，假「吳三保」之名
      ，持偽造之「吳三保」身分證租屋簽約等事實，業據被告
      迭於警、偵、審時均坦承不諱，就偽、變造上開證件部分
      ，扣案「吳三保」身分證及健保卡，經檢察官送請法務部
      調查局鑑定，比對印刷字體、印刷底紋、螢光暗記等防偽
      特徵後，確認該身分證係偽造品，該健保卡為真品，而該
      身分證上「內政部印」之真偽，經本院依職權送請該局鑑
      定結果，亦認係偽造無訛，分別有該局95年4 月12日調科
      貳字第09500159830 號、95年12月29日調科貳字第095005
      86910 號鑑定通知書各1 紙附卷可稽；就冒名租屋簽約部
      分，則經證人即房屋所有人王僑倫於偵查中證稱：我所有
      高雄市○○○○路100 號5 樓房屋，是由我姊姊王千美於
      95年1 月底出租予被告，有簽合約，簽約時，被告是出示
      「吳三保」身分證等語綦詳，是堪認被告此部分之自白與
      事實相符，足以採信。
（二）犯罪事實二部分
      訊據被告矢口否認有何犯罪事實三所載製造毒品之犯行，
      辯稱：我是在查獲前10幾天，以9 萬元之代價，在林園大
      橋下向「阿生」購買1 包約700 公克、結晶狀的甲基安非
      他命，準備自己施用，但回家點火燃燒發現有臭味，無法
      施用，我以為「阿生」在甲基安非他命中添加雜質，增加
      重量賣我，於是買書、上網找資料，查看有無去除臭味、
      雜質之方法，得知氯仿為有機溶劑，可以溶解雜質，但甲
      基安非他命不會溶解於氯仿，所以購買氯仿，在租屋處將
      甲基安非他命浸泡在氯仿中，過濾後，將晶體撈起來，加
      入清水、鹽巴與晶體一起煮沸，放入冰箱重新結晶，並未
      製造甲基安非他命，本案被查獲後，我才明白可能被「阿
      生」騙了，「阿生」以麻黃鹼充當甲基安非他命賣我云云
      。經查：
   1、警方於95年2 月26日19時50分許，在被告承租之高雄市鼓
      山區○○○○路100 號5 樓房屋，查扣液態麻黃鹼2 鍋（
      驗前淨重各為1522公克、1960公克，驗後淨重各為1518公
      克、1958.57 公克）、氯仿2 瓶、濾網及漏斗各1 個、安
      非他命網路資料5 紙、「化學超有趣」書籍1 本等事實，
      業為被告所坦認，並有卷附扣押物品目錄表、扣押物品清
      單可稽；該2 鍋液體，係已置於冰箱內等待結晶，且經內
      政部警政署刑事警察局（下稱刑事警察局）鑑定結果，確
      含麻黃鹼成分，有查獲照片1 份及該局95年4 月13日刑鑑
      字第0950035131號鑑定書（偵卷第55頁）附卷可按；又該
      濾網及漏斗，經該局檢驗結果亦均殘留有麻黃鹼，有該局
      96年4 月16日刑鑑字第0960043176號函（院卷第89頁）在
      卷為證，足見被告確有使用濾網及漏斗過濾該麻黃鹼液體
      ；另上開安非他命網路資料，其上載有被告以原子筆所書
      寫之化學式及分子結構圖，此經被告當庭自陳無訛，是依
      本件現場查獲之情形研判，足認被告確係參酌書籍、網路
      資料後，使用氯仿及濾網、漏斗等器具，製成扣案2 鍋液
      態麻黃鹼，再置入冰箱等待結晶，則其客觀上有製造之行
      為，應堪認定。
   2、至被告所欲製造者為何，查：
    (1)本件查獲之緣起，證人即執行現場搜索之警員蔣正達到院
      證稱：當時會前往搜索被告租屋處，是據報有通緝犯「阿
      雄」住在該棟大樓，線報顯示其當時持有毒品，可能要從
      事製造毒品犯行，事後查證「阿雄」就是被告等語，足見
      警方係因獲有被告製毒之情資，始前往查緝，現場搜索結
      果，果在被告租屋處扣得被告自製之液態麻黃鹼2 鍋及氯
      仿、漏斗、濾網、書籍等與製毒相關之嫌疑物品；又製造
      安非他命之方法固有多種，惟依緝毒實務，先驅原料及溶
      劑之使用，乃係製毒過程中所需，而麻黃鹼為製造甲基安
      非他命之原料，氯仿為常見之溶劑，則經刑事警察局以95
      年12月25日刑鑑字第0950185916號函覆本院甚明，有該函
      在卷可參（院卷第40頁），參以本案扣有「化學超有趣」
      書籍及安非他命網路下載資料，該網頁資料上並有被告手
      寫之化學式、分子結構圖等，及被告自陳其學歷高雄中學
      畢業，就讀自然組等語，顯見被告具備一定之化學知識，
      應有研讀相關製毒資料後，著手從事製造之能力。
    (2)被告雖辯稱其係以9 萬元代價，向「阿生」購得1 包重約
      700 公克之結晶狀甲基安非他命，然品質不佳，施用時有
      臭味，查閱相關資料後，得知甲基安非他命晶體不會溶解
      於氯仿，但雜質會溶解於氯仿，始將所購之甲基安非他命
      浸泡氯仿，過濾後，撈起晶體，加入清水、鹽巴與晶體一
      起煮沸，放入冰箱重新結晶云云。惟結晶狀甲基安非他命
      會溶解於氯仿中，卷附刑事警察局95年6 月7 日刑鑑字第
      0950070681號函（偵卷第61頁）業已函覆甚明，是如將甲
      基安非他命以氯仿浸泡，既已溶解，何能過濾撈起晶體，
      被告所辯甲基安非他命晶體不溶於氯仿，將甲基安非他命
      浸泡氯仿後，過濾撈起晶體一節，顯然不實。又被告有多
      次施用毒品之前科紀錄，此有臺灣高等法院被告前案紀錄
      表在卷可參，被告於本院亦自陳其施用甲基安非他命長達
      1 、2 年，常常向「阿生」購買甲基安非他命，購買方式
      不需經由中間人轉介，直接聯絡「阿生」購買即可等語，
      足見被告施用甲基安非他命成癮，係有相當經驗之人，毒
      品來源多向「阿生」購得，有長期之買賣關係，聯絡方式
      直接簡便，無須轉手他人，則被告果真以9 萬元代價向「
      阿生」購得重達700 公克但品質不佳、無法施用之甲基安
      非他命，衡情，理應亟思與「阿生」聯繫，要求退貨或換
      貨，焉有如被告辯稱該次買到品質不佳之甲基安非他命，
      「阿生」即不接電話而無從聯絡之理，被告又豈有甘冒損
      失風險，費心查閱資料，自行購買溶劑後，重製再造所購
      甲基安非他命之理；況甲基安非他命晶體以溶劑液化後，
      仍保有甲基安非他命成分，不會轉換成麻黃鹼成分，上開
      刑事警察局95年12月25日刑鑑字第0950185916號函（院卷
      第40頁）已有說明，則被告辯稱其係為除臭，始將所購甲
      基安非他命以氯仿浸泡云云，然竟製成扣案2 鍋具麻黃鹼
      成分之液體，其還原重製之詞，顯不可採；被告雖另辯稱
      其可能為「阿生」所騙云云，惟被告係有相當施用經驗之
      人，該次所購毒品數量甚鉅，價格不斐，被告亦自陳以往
      未曾買進如此大量之甲基安非他命，對該次交易，自當小
      心謹慎，豈會未加檢驗試用，即輕易受騙，一次大量購進
      重達700 公克之偽品，其受騙之說，亦無可信。
    (3)綜上，應認被告將某結晶物浸泡氯仿，以漏斗、濾網過濾
      後，再加入清水、鹽巴一同煮沸，置入冰箱等待結晶，製
      成本件扣案液態麻黃鹼2 鍋之客觀上製造行為，係基於製
      造甲基安非他命之犯意所為；又其尚未製成甲基安非他命
      ，即為警據報查獲，其製造第二級毒品之行為，尚屬未遂
      。
   3、辯護人雖為被告辯以：甲基安非他命之製程有三階段，分
      別為鹵化反應、氫化反應、純化結晶，扣案物雖驗出有麻
      黃鹼成分，然該成分係何製程階段之產物，公訴人並未舉
      證，且本案亦未查獲有活性碳、氫氧化鈉、鈀金、乙醚等
      製造原料云云。對此，刑事警察局以96年4 月16日刑鑑字
      第0960043176號函（院卷第89頁）函覆本院：文獻中記載
      可以麻黃鹼為原料製成甲基安非他命，惟甲基安非他命合
      成過程步驟之設計因人而異，從原料之選擇到器具之使用
      、藥品之添加，均因方法不同而有差別等語，顯然本案是
      否查獲氫氧化鈉、鈀金等物，要與認定被告有無製毒犯行
      無涉；又本院依公訴人所請，將扣案液態麻黃鹼2 鍋，送
      請刑事警察局鑑定其製程為何，雖經該局以上開公函回覆
      ：未便以扣案送驗證物加以臆測等語，惟檢附刑事科學第
      58期「法院對甲基安非他命地下工廠製造行為認定之探討
      」1 文供參，該文認為：依國外文獻記載，由麻黃鹼製造
      甲基安非他命，在合成步驟中，並非一定需使用氫化步驟
      ，傳統實務見解以鹵化、氫化、純化三階段定義甲基安非
      他命之製程，將產生嚴重之限制與誤判（院卷第103 頁背
      面，即該文第12頁）；由麻黃鹼開始製造甲基安非他命，
      但中間加入之化學試劑不同，可能出現不同之結果，勉強
      將製程分為三階段，可能限於狹隘之認知中（院卷第106
      頁，即該文第17頁）等語，是公訴意旨未以傳統三階段製
      程理論予以界定被告之製毒犯行，亦無法以此為由，遽認
      公訴人未盡舉證之責，辯護人所辯，尚非可採。
（三）綜前所述，本件事證明確，被告所為犯罪事實一至三之犯
      行，均足認定，應依法論科。
三、論罪科刑及沒收
（一）被告行為後，95年7 月1 日修正施行之刑法，業已刪除第
      55條後段牽連犯之規定，則被告所為犯罪事實一之數行為
      ，依舊法本得各論以牽連犯而成立一罪，依新法將論以數
      罪而併罰之，是此項修正不利被告；另關於定應執行刑之
      上限，修正前刑法第51條第5 款規定「宣告多數有期徒刑
      者，於各刑中之最長期以上，各刑合併之刑期以下，定其
      刑期。但不得逾20年」，修正後則將20年提高為30年，亦
      以新法之規定較不利，是依刑法第2 條第1 項從舊從輕之
      規定，自應適用行為時即修正前刑法各該規定，先予敘明
      。又按刑法第218 條第1 項所稱之公印，係指由政府依印
      信條例第6 條相關規定製發之印信，用以表示公署或公務
      員，即俗稱之大印及小官章而言，是扣案「吳三保」身分
      證上之「內政部印」印文，即屬公印文；而偽造公印文，
      刑法第218 條既有獨立處罰之規定，且較刑法第212 條之
      處罰為重，則於偽造刑法第212 條之文書同時偽造公印文
      者，即難僅論以該條之罪，而置刑法第218 條處刑較重之
      罪於不問（釋字第82號解釋參照）。
（二）核被告所為：
   1、就犯罪事實一部分：(1)被告以3 萬元之代價，提供個人照
      片與不詳姓名男子，偽造「吳三保」身分證及其上之公印
      文，暨變造「吳三保」健保卡等行為，係犯刑法第218 條
      第1 項之偽造公印文罪及第212 條之偽造、變造特種文書
      罪。起訴書就被告提供個人照片予不詳姓名男子，偽造「
      吳三保」身分證之行為，業已記載甚明，則偽造身分證同
      時偽造公印文，應係基於同一偽造犯意所為，起訴範圍應
      包括偽造公印文部分，起訴意旨雖漏引論罪法條，本院就
      此仍得予以審理。被告就此部分犯行，與姓名年籍不詳之
      成年男子，有犯意聯絡及行為分擔，為共同正犯（修正後
      刑法第28條刪除預備共同正犯及陰謀共同正犯，被告係參
      與犯罪行為之實行，不論依新舊法，均構成共同正犯，並
      無比較問題，爰依一般法律適用原則，逕適用現行有效之
      新法）。被告以單一之偽造犯意，同時偽造「吳三保」身
      分證、變造「吳三保」健保卡，係一行為觸犯數罪名，為
      想像競合犯，應論以情節較重之偽造特種文書罪。(2)被告
      假「吳三保」之名，持偽造之「吳三保」身分證租屋簽約
      等行為，係犯刑法第216 條、第212 條之行使偽造特種文
      書罪及第216 條、第210 條之行使偽造私文書罪。被告上
      開(1)偽造特種文書（即偽造「吳三保」身分證）之低度行
      為，為行使之高度行為所吸收，不另論罪。被告偽造「吳
      三保」署名，為偽造私文書之階段行為，偽造私文書後進
      而持以行使，偽造之低度行為為行使之高度行為所吸收，
      均不另論罪。被告以一冒名租屋行為，同時觸犯行使偽造
      特種文書罪、行使偽造私文書罪，應論以想像競合犯，從
      一重之行使偽造私文書罪處斷。(3)被告所犯上開各罪間，
      有方法、目的之牽連關係，應依修正前刑法第55條後段規
      定，從一情節較重之行使偽造私文書罪處斷。
   2、就犯罪事實二部分，係犯毒品危害防制條例第4 條第6 項
      、第2 項之製造第二級毒品未遂罪。被告著手於製造第二
      級毒品甲基安非他命，惟尚未製成即為警查獲，為未遂犯
      ，爰依刑法第25條第2 項規定，減輕其刑（此部分規定，
      由修正前刑法第26項前段，移至修正後刑法第25條第2 項
      ，內容並未變更，僅是條項之更動，不生比較新舊法問題
      ，爰逕依新法論處）。
   3、被告所犯上開2 罪，犯意各別，行為互殊，應予分論併罰
      。
（三）爰審酌被告為躲避查緝，擅自偽、變造「吳三保」身分證
      、健保卡，嗣另偽冒「吳三保」名義，租屋簽約，足生損
      害於戶政及健保機關對資料之管理及吳三保等人，行為實
      屬不當，惟犯後坦承犯行；及明知毒品戕害身心健康，為
      圖己利，私自在租屋處製造甲基安非他命，一旦製造成功
      ，流入市面，勢將嚴重危害社會，且犯後否認犯行，及其
      智識程度、生活狀況等一切情狀，分別量處如主文所示之
      刑，並依修正前刑法第51條第5 款，定其應執行之刑，以
      資懲儆。扣案偽造之「吳三保」身分證及變造之「吳三保
      」健保卡各1 張，分別為被告所有供犯罪所用及因犯罪所
      得之物，應依刑法第38條第1 項第2 款、第3 款規定，宣
      告沒收之；至該偽造身分證、變造健保卡上之被告相片，
      及該偽造身分證上偽造之公印文，均包含於各該證件內，
      爰不重覆為沒收之諭知。又被告於1 式2 份租賃契約書偽
      造之「吳三保」署名計2 枚，依刑法第219 條規定，不問
      屬於犯人與否，應予宣告沒收。另扣案液態麻黃鹼2 鍋（
      驗前淨重各為1522公克、19 60 公克，驗後淨重各為1518
      公克、1958.57 公克）及其裝盛之鐵鍋2 只、氯仿2 瓶、
      濾網及漏斗各1 個、安非他命網路資料5 紙、「化學超有
      趣」書籍1 本，均為被告所有供製造第二級毒品甲基安非
      他命所用之物，依毒品危害防制條例第19條第1 項規定，
      應宣告沒收之。至扣案甲基安非他命2 包、吸食器1 組，
      係被告另犯施用第二級毒品罪所用之物，業經檢察官聲請
      簡易判決處刑後，由本院以95年度簡字第3361號判決分別
      予以宣告沒收銷燬及沒收在案，有臺灣高等法院被告前案
      紀錄表可稽；其餘扣案電子磅秤1 台、空夾練袋73 個 、
      行動電話2 支，均非違禁物，依公訴人所舉之證據，亦難
      認與本案有何關連性，而無法證明係供被告製毒所用之物
      ，應由檢察官另為適法之處理，是此部分扣案物，爰不為
      沒收之諭知，併予敘明。
據上論斷，應依刑事訴訟法第299 條第1 項前段，毒品危害防制
條例第4 條第6 項、第2 項、第19條第1 項，刑法11條、第2 條
第1 項前段、第28條、218 條、第216 條、第210 條、第212 條
、第55條、（修正前）第55條後段、（修正前）第51條第5 款、
第219 條、第38條第1 項第2 款、第3 款，判決如主文。
本案經檢察官乙○○到庭執行職務。
中　　華　　民　　國　　96　　年　　7 　　月　　3 　　日
                    刑事第十五庭審判長法　官  唐照明
                                      法　官  梁淑美
                                      法　官  周宛瑩
以上正本證明與原本無異。
如不服本判決，應於判決送達後10日內，向本院提出上訴狀。
中　　華　　民　　國　　96　　年　　7 　　月　　5 　　日
                                      書記官  彭帥雄
附錄本案論罪法條：
中華民國刑法第210條
(偽造變造私文書罪)
偽造、變造私文書，足以生損害於公眾或他人者，處5 年以下有
期徒刑。
中華民國刑法第216條
(行使偽造變造或登載不實之文書罪)
行使第 210 條至第 215 條之文書者，依偽造、變造文書或登載
不實事項或使登載不實事項之規定處斷。
中華民國刑法第218條
（偽造盜用公印或公印文罪）
偽造公印或公印文者，處 5 年以下有期徒刑。
盜用公印或公印文足以生損害於公眾或他人者，亦同。
毒品危害防制條例第4條
製造、運輸、販賣第一級毒品者，處死刑或無期徒刑；處無期徒
刑者，得併科新臺幣1 千萬元以下罰金。
製造、運輸、販賣第二級毒品者，處無期徒刑或7 年以上有期徒
刑，得併科新臺幣7 百萬元以下罰金。
製造、運輸、販賣第三級毒品者，處5 年以上有期徒刑，得併科
新臺幣5 百萬元以下罰金。
製造、運輸、販賣第四級毒品者，處3 年以上10年以下有期徒刑
，得併科新臺幣3 百萬元以下罰金。
製造、運輸、販賣專供製造或施用毒品之器具者，處1 年以上7
年以下有期徒刑，得併科新臺幣1 百萬元以下罰金。
前五項之未遂犯罰之。
